臺灣高等法院臺南分院刑事裁定
111年度毒抗字第23號
抗  告  人
即  被  告  蘇清林


上列抗告人因聲請觀察勒戒案件，不服臺灣臺南地方法院中華民
國110年12月17日裁定(110年度毒聲字第1213號)，提起抗告，本
院裁定如下：
    主  文
抗告駁回。
    理  由
一、抗告意旨略以：行政院依毒品危害防制條例第24條第3項授
    權而訂定「毒品戒癮治療實施辦法及完成治療認定標準」（
    下稱戒癮治療認定標準），依該認定標準第2條第1項、第2
    項規定，參酌毒品危害防制條例第24條第1項及刑事訴訟法
    第253條之1第1項、第253條之2之規定，檢察官對於「初犯
    」或「5年後再犯（應有誤會，修法後應為3年後再犯）」之
    毒品治療方式，得依職權斟酌個案具體情節，裁量採行「緩
    起訴之戒癮治療」或者「聲請法院裁准觀察勒戒」，此一裁
    量權之行使，並非毫無限制不得裁量濫用，亦不得裁量怠惰
    ，檢察官應妥適審查被告是否符合緩起訴之要件而為裁量，
    如有裁量濫用或裁量怠惰，應可為司法審查對象。本件抗告
    人即被告蘇清林經警採得之尿液，雖驗出有第二級毒品甲基
    安非他命之陽性反應，但被告並無施用毒品前科，並無戒癮
    治療認定標準第2條第2項所列不適合為附命戒癮治療緩起訴
    處分之情事；檢察官於偵訊時，又未告知被告不適合戒癮治
    療之理由，聲請觀察勒戒之聲請書亦未敘明選擇觀察勒戒之
    具體理由，檢察官之裁量難認合法，抗告請求撤銷原裁定，
    駁回檢察官觀察勒戒之聲請。
二、經查，被告於民國110年8月17日晚上9時許，在其位於臺南
    市○○區○○○街00號住處，以將第二級毒品甲基安非他命置入
    玻璃球內，用火燒烤後，吸食所生煙霧之方式，施用第二級
    毒品甲基安非他命1次之事實，業據被告於警詢時坦認不諱
    ，而被告於上開時、地為警採集之尿液，經送臺南市衛生局
    檢驗中心檢驗，結果呈甲基安非他命類代謝物陽性反應等情
    ，有臺南市政府刑事警察大隊尿液採驗同意書、採集尿液真
    實姓名對照表、尿液初步檢驗報告單、臺南市政府衛生局濫
    用藥物尿液檢驗結果報告等資料在卷可查，是被告確有於前
    揭時、地，施用第二級毒品甲基安非他命1次之行為，洵堪
    認定。
三、按毒品危害防制條例就施用毒品「初犯」或「三年後再犯」
    （依109年1月15日修正公布，同年7月15日生效之毒品危害
    防制條例第20條第3項、第23條第2項規定，由「五年後再犯
    」縮短為「三年後再犯」）之處遇，本「除刑不除罪」原則
    ，以觀察、勒戒或強制戒治代替刑罰之矯治功能，施用毒品
    本身仍屬合致構成要件之違法且有責之犯罪行為。檢察官就
    上開施用毒品者，原則上應依該條例第20條第1項規定及第2
    3條第2項規定反面解釋，聲請法院裁定令入勒戒處所觀察、
    勒戒，例外於參酌刑法第57條所列事項及公共利益之維護，
    認以緩起訴為適當時，始得例外為命完成戒癮治療之緩起訴
    處分，該條例第24條第1項定有明文。
四、本院之判斷
　㈠按戒癮治療認定標準第2條第1、2項固規定「戒癮治療之實施
    對象，為施用第一級及第二級毒品者。被告有下列情事之一
    時，不適合為附命完成戒癮治療之緩起訴處分。但無礙其完
    成戒癮治療之期程者，不在此限：一、緩起訴處分前，因故
    意犯他罪，經檢察官提起公訴或判決有罪確定。二、緩起訴
    處分前，另案撤銷假釋，等待入監服刑。三、緩起訴處分前
    ，另案羈押或執行有期徒刑。」，然觀察、勒戒之規定，乃
    導入一療程觀念，針對受處分人將來之危險所為預防、矯治
    措施之保安處分，目的係在戒除行為人施用毒品身癮及心癮
    之措施，以達教化與治療之目的。被告究否適宜緩起訴，事
    屬檢察官之職權範圍，除檢察官審酌個案情形，依毒品危害
    防制條例第24條第1項為附完成戒癮治療之緩起訴處分，可
    排除適用外，凡經檢察官聲請，法院僅得依法裁定令入勒戒
    處所觀察、勒戒，以查其是否仍有施用毒品傾向，並據以斷
    定幫助被告徹底戒毒之方法，法院尚無自由斟酌以其他方式
    替代之權。
　㈡查被告前未曾因施用毒品犯行，經法院裁定令施以觀察、勒
    戒或強制戒治之紀錄，有臺灣高等法院被告前案紀錄表在卷
    可查，原審依前揭規定，依檢察官聲請裁定被告應送勒戒處
    所觀察、勒戒，並無不當。況且，被告因本件施用第二級毒
    品犯行，前經檢察事務官傳訊到庭，於該次庭訊時，被告同
    意自費至戒癮治療處所（衛生福利部新營醫院，下稱新營醫
    院）完成戒癮治療，檢察事務官當場告知被告需在「戒癮治
    療具結書」所指定期間（110年10月27日至同年11月9日），
    自費前往醫院做戒癮治療評估，經評估適合者，檢察官方得
    以據為附命戒癮治療之緩起訴處分，惟被告並未在指定期間
    至新營醫院接受戒癮治療評估，該醫院因而於110年11月23
    日函覆臺灣臺南地方檢察署，以被告未依「同意參與毒品戒
    癮治療具結書」指定期間到該醫院進行評估，故不同意被告
    參加戒癮治療計畫，該醫院函覆後，檢察官方向原審法院為
    本件觀察勒戒聲請等情，有訊問筆錄、被告同意接受毒品戒
    癮治療具結書、新營醫院110年11月23日函文在卷可查（見
    營偵293卷第12-20頁），可見檢察官並非未曾給予被告附命
    戒癮治療緩起訴處分之機會，係被告未到醫院戒癮治療評估
    ，醫院函覆不同意被告參加戒癮治療計畫後，檢察官方裁量
    認定不宜對被告為附命戒癮治療緩起訴處分，因而向法院聲
    請觀察、勒戒，其裁量並無何違法或不當之處。被告前述抗
    告意旨隱瞞其本身未於指定期間至新營醫院接受戒癮治療評
    估，以致醫院不同意讓其參加戒癮治療計畫，檢察官因此不
    同意給予其附戒癮治療緩起訴處分等對己不利事項，空以前
    詞指摘原裁定不當，其抗告並無理由，應予駁回。
五、據上論斷，應依刑事訴訟法第412條，裁定如主文。
中　　華　　民　　國　　111 　年　　1 　　月　　11 　 日
　　　　　　　    刑事第五庭    審判長法　官  蔡廷宜
                                      法　官  翁世容  
                                      法　官  林坤志
以上正本證明與原本無異。
不得再抗告。
　　　　　　　　　　　　　　　　　　　書記官  凌昇裕
中　　華　　民　　國　　111 　年　　1 　　月　　11　　日